【裁判字號】    98,上易,1014
【裁判日期】    990128
【裁判案由】    偽造文書
【裁判全文】
臺灣高等法院臺中分院刑事判決        98年度上易字第1014號
上  訴  人  臺灣臺中地方法院檢察署檢察官
被      告  丙○○
上列上訴人因被告偽造文書案件，不服臺灣臺中地方法院97年度
易字第4787號中華民國98年4月30日第一審判決（起訴案號：臺
灣臺中地方法院檢察署97年度偵字第21477號、第23629號），提
起上訴，本院判決如下：
    主  文
上訴駁回。
    理  由
一、公訴意旨略以：被告丙○○（為印尼籍女子，綽號「阿林」
    ）與其夫馬安駿（原名馬德倫，檢察官另移送臺灣臺中地方
    法院併辦審理）均明知如附表所示之陳達娣（印尼籍，另由
    檢察官為緩起訴處分）、朱婉蒂（起訴書誤載張啦咪）等外
    籍女子（均由檢察官另行偵辦）及陳國龍、甲○○（起訴書
    誤載張國珍）等臺籍男子（均由檢察官另行偵辦），並無結
    婚之真意，該等外籍女子為入境臺灣工作，乃透過馬安駿及
    丙○○之仲介而謀議假結婚，渠等共同基於行使明知為不實
    事項而使公務員登載於職務上所掌公文書之概括犯意聯絡，
    藉由馬安駿、丙○○，於附表所示之時間、地點辦理假結婚
    手續，並取得印尼及柬埔寨官方所核發結婚呈報證書或結婚
    證明書，復經我國駐印尼臺北經濟貿易代表處、駐胡志明市
    臺北經濟文化辦事處辦理結婚證件認證手續。嗣再推由甲○○（起訴書誤載張國珍）等臺籍男子先行返臺，並於附表所
    示之時間，持虛偽辦理結婚而取得之結婚呈報書等文件，至
    附表所示之戶政事務所，填寫結婚登記申請書辦理結婚登記
    ，使該所之承辦公務員經形式審查後，將此不實之事項登記
    於其職務上所掌之電腦戶政資料管理檔案及戶籍謄本之公文
    書上，足以生損害於我國戶政機關對於戶籍管理之正確性。
    俟陳達娣等如附表所示之外籍女子由桃園機場入境臺灣後，
    其等與馬安駿再承上開共同行使使公務員登載不實公文書之
    概括犯意聯絡，由臺籍男子或馬安駿等人檢具前開不實內容
    之戶籍謄本，並在不知情之代辦人員陪同下，於同日前往如
    附表所示之警察局外事課辦理外僑居留證申請，而使僅有形
    式審查權之承辦公務員，將甲○○、朱婉蒂（起訴書誤載為
    張國珍、張啦咪）等如附表所示之人（公訴人於原審審理時
    刪除起訴書關於「除陳國龍外」之記載，原審卷第120頁背
    面）為配偶關係之不實資料，登載於職務上所掌管理外國人
    居留資料及外僑居留證等公文書上，足以生損害於警察機關
    對於外國人居留管理之正確性。朱婉蒂（起訴書誤載為張啦
    咪）等如附表所示之外籍女子辦妥外僑居留事項後，旋即由
    馬安駿、丙○○安排至臺中市之某處菜市場，為宰殺家禽、
    包便當或至桃園縣中壢市等處工作。嗣於九十七年八月十二
    日十五時三十分許，其中陳達娣因逾期居留，主動至高雄縣
    大社鄉○○路六三號高雄縣仁武分局大社分駐所自首其逾期
    居留一情，始為警循線查獲上情。因而認被告丙○○涉有刑
    法第二百十六條、第二百十四條之行使使公務員登載不實罪
    嫌云云。
二、按犯罪事實應依證據認定之，無證據不得認定犯罪事實，刑
    事訴訟法第一百五十四條第二項定有明文。而刑事訴訟法上
    所謂認定犯罪事實之證據，係指足以認定被告確有犯罪行為
    之積極證據而言，該項證據自須適合於被告犯罪事實之認定
    ，始得採為斷罪資料，最高法院二十九年上字第三一０五號
    著有判例。又認定犯罪事實所憑之證據，無論係直接證據或
    間接證據，其為訴訟上之證明，須於通常一般之人均不致有
    所懷疑，而得確信其為真實之程度者，始得據為有罪之認定
    ，倘其證明尚未達到此一程度，而有合理之懷疑存在，復無
    其他調查途徑可尋，法院即應為無罪之判決，最高法院七十
    六年臺上字第四九八六號判例足供參照。
三、公訴人認被告丙○○涉有刑法第二百十六條、第二百十四條
    之行使使公務員登載不實罪嫌，無非以偵查中之同案被告馬
    安駿之自白、證人甲○○、丁○○、陳達娣、陳國龍等人之
    證述、附表所示臺籍男子戶籍及外籍女子之外僑居留資料查
    詢明細等為其主要論據。訊據被告丙○○堅詞否認有何行使
    使公務員登載不實之犯行，辯稱：這些都是伊先生馬安駿辦
    的事情，伊不清楚，伊沒有參與等語。經查：
(一)、證人甲○○於偵查中證稱：「（問：你到印尼娶太太如何回
    來？）第一趟是丙○○、馬安駿帶我過去，辦結婚，第二趟
    是我自己坐飛機辦簽證，是因為她要進來。我們一共去二次
    。結婚時丙○○、馬安駿都有在場」等語（97年度偵字第21
    477號偵查卷第119頁）。另證人丁○○於偵查中證稱：「（
    問：第一次何人帶你們去印尼？有無看到丙○○？）馬安駿
    帶我們去，我們去時，丙○○已在印尼了。我們到時，我們
    也不知丙○○是馬安駿的太太，我們到臺灣後，要到外交部
    辦理結婚手續，前一天丙○○就在臺北的飯店內教我跟印尼
    外籍新娘要如何跟外交部人員說」等語（97年度偵字第2147
    7號偵查卷第167頁）。然證人甲○○於原審審理時證稱：「
    （是否認識在庭被告丙○○？）不認識」、「（是否在庭被
    告丙○○帶你過去印尼及幫你處理那邊的事務？）不是」、
    「（為何在地檢署會說是丙○○帶你過去印尼及幫你處理那
    邊的事務？）他當時只是拿相片給我認，因為時間已經五年
    了，我記不清楚，所以我就隨便認一認，但是今日當庭親眼
    看到被告丙○○，所以我可以確認當時並不是丙○○帶我去
    印尼及幫我處理事務。接機及回臺之後，也不是在庭的丙○○處理的」等語（原審卷第104、105頁）；證人甲○○於本
    院審理時亦證稱：「（問：你在偵查中為什麼說是馬安駿跟
    他太太丙○○一起帶你去印尼的【審判長提示偵查卷第119
    頁】？）第一次馬安駿跟他太太丙○○帶我去，第二次我自
    己去」、「（問：和馬安駿一起帶你去印尼的女人，是不是
    在庭的被告丙○○【命證人當庭指認在庭被告丙○○】？）
    這是五年前的事情，我不記得了」、「（問：你結婚的時候
    ，馬安駿跟他太太都有在場嗎？）有在場，在印尼舉辦結婚
    的時候，馬安駿夫妻都有在場」、「（問：你結婚的時候，
    在場的馬安駿的太太，是不是在場的被告丙○○【命證人當
    庭指認在庭被告丙○○】？）那時候丙○○是大肚子懷孕，
    當時懷孕的那個人不是在庭被告丙○○」等語（本院卷第73
    頁正反面）。證人丁○○於原審審理時證稱：「（問：是否
    認識在庭被告丙○○？）好像不認識她」、「（問：當初你
    在偵查中所指，見過幫你辦理假結婚的女子，是不是在場的
    被告丙○○？）不是在庭的被告丙○○，當天確實有一個女
    子在臺北的飯店教我如何跟外交部的人說，但是該名女子並
    不是在庭被告丙○○」、「（問：該名女子的體態為何？【
    當庭命被告丙○○起立】）一樣瘦瘦的，但是身高比在庭被
    告丙○○高」等語（原審卷第87至88頁）；證人丁○○於本
    院審理時亦證稱：「（問：你看過馬安駿夫妻的次數是不是
    一樣？）不一樣，馬安駿看過幾次不太記得，丙○○只有看
    過兩次，是在印尼一次，回來去台北外交部一次」、「（問
    ：你在偵查中所說的丙○○，是不是在庭的丙○○【命證人
    當庭指認被告丙○○】？）不是」、「（問：你在偵查中證
    述，在印尼看到的所謂丙○○的人，與你今天看到的被告丙○○，是同一人嗎？）那個比較胖，現在看的不一樣，是不
    同人，我在印尼看到那個丙○○比較高，比較胖，在庭被告
    比較瘦，比較矮」等語（本院卷第69頁正反面、70頁）。
(二)、綜觀證人甲○○、丁○○偵、審中先後所述，證人甲○○就
    其第一次前往印尼辦理結婚手續及舉辦結婚之時，有一女子
    與馬安駿在場，證人丁○○就其與馬安駿前往印尼，去時已
    有一女子在印尼，回臺赴外交部前一天在飯店內該女子教導
    伊和外籍新娘如何與外交部人員對應等情，供述一致並無改
    變，僅對於偵查中所稱之女子是否即本件被告丙○○一節，
    未能確認同一。惟按供述證據本具有特殊性，與物證或文書
    證據具有客觀性及不變性不同；蓋人類對於事物之注意及觀
    察，有其能力上之限制，未必如攝影機或照相機般，對所發
    生或經歷的事實能機械式無誤地捕捉並明確記憶，且常人對
    於過往事物之記憶，隨時日之間隔而漸趨模糊或失真，自難
    期其如錄影重播般地將過往事物之原貌完全呈現；此外，因
    個人教育程度、生活經驗、語言習慣之不同，其表達意思之
    能力與方式，亦易產生差異；故供述證據每因個人觀察角度
    、記憶能力、表達能力、誠實意願、嚴謹程度及利害關係之
    不同，而有對相同事物異其供述之情形發生。本案證人甲○○、丁○○二人於檢察官偵訊時，檢察官並未提示被告丙○○之照片以供辨識，而係承辦之高雄縣政府警察局仁武分局
    員警製作警詢筆錄時，以刑事檔案資料照片（大頭照）供證
    人丁○○指認（97年度偵字第21477號偵查卷第147、15   2
    頁），然於原審及本院審理時，卻係由法官命被告丙○○在
    庭，而由證人甲○○、丁○○當庭指認，指認之方式確實大
    相逕庭，此有上開案卷可供憑參。再者，證人甲○○、丁○○因本案偵訊、審理時，就被告丙○○有無為其等辦理假結
    婚等偽造文書犯行之證述，於所涉偽證案件偵訊中，被告即
    本案證人甲○○供稱：「（問：為何會於前案偵訊時，明確
    指證係丙○○及馬安駿仲介你前往印尼假結婚，然於前一審
    審理時，又稱並不是丙○○帶你去印尼假結婚？）因為那是
    五年前的事，記不太清楚了」、「（問：既然記不清楚，又
    如何能確定當時與馬安駿同行之女子並非丙○○？）真的不
    是她」、「（問：到底是記不起來，還是確定不是丙○○仲
    介你假結婚？）真的不是丙○○」等語（98年度偵字第
    20245號偵查影卷第4至5頁）；被告即本案證人丁○○供稱
    ：「當時警方來做筆錄的時候，我看到指認照片中的人，我
    的確可以明白的辨識照片上的人就是教我會談的人，但只是
    當時我不知道她叫丙○○，而是指認之後，警方跟我說她的
    名字就是丙○○，我才知道她叫丙○○」、「（問：該名女
    子，你能否確定是否為在一審當庭看到的丙○○？）我確定
    不是她，當庭指認的該名女子與當時警方給我指認的照片上
    所示的女子不一樣，我覺得是不一樣的人」等語（98年度偵
    字第2024  5號偵查影卷第7頁）。上開偽證案件經檢察官偵
    查終結，亦認被告即本案證人甲○○、丁○○於本案原審審
    理時所為之陳述，均係由其等辨認當庭之被告丙○○後，依
    自行主觀觀察或記憶回想所為之證稱，要難遽認二人於本案
    審理時所為之證述，係故意為虛偽之陳述，而均予不起訴處
    分，此有該不起訴處分書在卷可憑（本院卷第180至184頁）
    。益足認證人甲○○、丁○○於原審及本院審理時當庭辨認
    之被告丙○○，並非其於偵查中所指參與仲介彼等假結婚之
    女子。
(三)、依卷附起訴書所載，公訴人提出證人陳國龍之供述證據方法
    ，係在於證明：（陳國龍）分別經由馬安駿、黃秀藏之仲介
    ，與印尼籍陳達娣、泰國籍女子陳美華假結婚之事實（原審
    卷第3頁），而與被告丙○○無涉。且證人陳國龍於原審審
    理時證稱：「（問：在本案之前，有無見過在庭的被告丙○○？）沒有。」「（你與陳達娣與陳美華結婚的過程中，被
    告丙○○有無參與過？）這個我不知道，我只有到法庭才看
    過丙○○」等語（原審卷第75頁背面、第76頁），證人陳國
    龍亦證稱其與印尼籍陳達娣、泰國籍女子陳美華假結婚之過
    程並未見過丙○○。是以依證人甲○○、丁○○及陳國龍之
    證言，已難認被告丙○○有仲介假結婚之事實。
(四)、證人陳達娣於偵查中雖指認被告丙○○係仲介伊與陳國龍假
    結婚之人，並指稱被告丙○○陪同伊入境，且於偵查中繪製
    被告丙○○與伊於飛機上座位之位置圖（97年度偵字第2147
    7號偵查卷第第38頁）。惟查，經原審依法務部－入出境資
    訊連結作業系統，查詢關於被告丙○○及證人陳達娣入出境
    日期：九十二年一月一日至九十七年十二月二十三日止之入
    出境紀錄所示（原審卷第32頁正反面、第34頁），證人陳達
    娣係於九十四年十月八日入境，而被告丙○○於九十四年間
    ，僅有九十四年一月九日之入境紀錄，兩者顯不相吻合。是
    縱認確實有一女子仲介證人陳達娣假結婚，陪同證人陳達娣
    搭機來臺等情，亦難以證人陳達娣所述與入出境紀錄不符之
    內容，而認定被告丙○○即係證人陳達娣所指仲介假結婚之
    人。
(五)、另公訴人雖認證人即偵查中同案被告馬安駿於偵查中之自白
    可得證明被告丙○○陪同假結婚外籍女子來臺之事實。惟遍
    閱偵查卷內同案被告馬安駿之筆錄，並無馬安駿陳述被告丙○○陪同本案六名外籍女子陳達娣、朱婉蒂、陳珊密、陳美
    華、林西施、柯雅菲搭機入境之記載，而上述外籍女子除陳
    美華部分外，同案被告馬安駿坦承係伊仲介假結婚，並於偵
    查中供稱：「（問：丙○○幫忙作何事？）她只是幫我在家
    帶小孩，做家事，沒有參與我的工作」（97年度偵字第2147
    7號偵查卷第11頁），於原審審理時亦證稱：「（問：平常
    丙○○有無幫你工作？）平常她在家帶小孩，如果我有出去
    ，他會跟我一起出去逛而已」、「（問：丙○○有無幫忙做
    如附表那些人結婚的事項？）丙○○知道不合法，他不敢做
    ，但是有時候他會幫我跟那些外籍新娘溝通」、「（問：丙○○有無出國跟那些外籍新娘溝通過？）沒有。丙○○只有
    他家中有事才會回去印尼」等語（原審卷第77至78頁）。又
    依卷附陳珊密、陳達娣、陳美華、朱婉蒂、林西施、柯雅菲
    之入出境紀錄（原審卷第34至38頁），核對被告丙○○之入
    出境紀錄（原審卷第32頁正反面），並無相符合入出境日期
    之紀錄，甚且柯雅菲之入境日期為九十三年九月十六日僅一
    次入境紀錄（原審卷第38頁）、林西施之入境日期為九十三
    年十一月十九日僅一次入境紀錄（原審卷第37頁），而丙○○首次入境時間為九十四年一月九日，係在林西施、柯雅菲
    入境之後（原審卷第32頁正反面），被告丙○○又豈可能於
    斯時陪同入境或於臺灣桃園機場接機後帶領林西施、柯雅菲
    等人工作。再依卷附馬安駿之全戶基本資料所示（本院第87
    至88頁），被告丙○○係同案被告馬安駿第三任配偶，二人
    於九十三年八月十六日結婚，九十三年十二月二十一申請登
    記，就此而言，證人陳達娣證稱見過被告丙○○亦屬可能，
    然不能憑此推斷被告丙○○對於假結婚及行使使公務員登載
    不實部分知情且參與，亦即不能僅因被告丙○○係同案被告
    馬安駿之配偶，即據此推論被告丙○○參與行使使公務員登
    載不實之犯行。是被告丙○○辯稱：這些都是伊的先生馬安
    駿辦的事情，伊不清楚，伊也沒有參與等語，尚非無據。
四、綜上所述，依上開證人馬安駿等人之證述及上開相關文件，
    均無法認定被告丙○○有何公訴人所指之犯行。此外復查無
    其他積極證據足資認定被告丙○○涉有行使使公務員登載不
    實之罪嫌。是以被告丙○○犯罪不能證明，原審因而為被告
    丙○○無罪之諭知，洵非無據。檢察官上訴指摘原判決不當
    ，然並未能提出其他事證以供調查，上訴為無理由，應予駁
    回。
據上論斷，應依刑事訴訟法第三百六十八條，判決如主文。
本案經檢察官乙○○到庭執行職務。
中    華    民    國    99    年    1     月    28     日
            刑事第十一庭  審判長法  官  郭  同  奇
                                法  官  洪  曉  能
                                法  官  許  冰  芬
上列正本證明與原本無異。
不得上訴。
                                書記官  蔡  嘉  萍
中    華    民    國    99    年    1     月    28     日
 附表
 ┌──┬─────┬──────┬─────┬───┬───┬─────┐
 │編號│臺籍男子  │外籍女子    │起訴書所載│結婚地│戶政事│所轄警分局│
 │    │          │            │申請結婚登│點    │務所  │          │
 │    │          │            │記日期    │      │      │          │
 ├──┼─────┼──────┼─────┼───┼───┼─────┤
 │1   │甲○○    │朱婉蒂      │94.7.28   │印尼  │臺中市│臺中市警察│
 │    │Ｚ000000000│N636802     │          │      │東區戶│局        │
 │    │          │            │          │      │政事務│          │
 │    │          │            │          │      │所    │          │
 ├──┼─────┼──────┼─────┼───┼───┼─────┤
 │2   │陳宗發    │陳珊密      │94.11.30  │印尼  │屏東縣│屏東縣政府│
 │    │Ｚ000000000│AA429945    │          │      │高樹鄉│警察局    │
 │    │          │            │          │      │戶政事│          │
 │    │          │            │          │      │務所  │          │
 ├──┼─────┼──────┼─────┼───┼───┼─────┤
 │3   │陳國龍    │陳達娣      │無        │印尼  │無結婚│未至警局  │
 │    │Ｚ000000000│AA165279    │          │      │登記  │          │
 │    │          │            │          │      │      │          │
 │    │          ├──────┼─────┼───┼───┼─────┤
 │    │          │陳美華      │94.3.3    │泰國  │屏東縣│屏東縣政府│
 │    │          │            │          │      │高樹鄉│警察局    │
 │    │          │            │          │      │戶政事│          │
 │    │          │            │          │      │務所  │          │
 ├──┼─────┼──────┼─────┼───┼───┼─────┤
 │4   │李武雄    │林西施      │93.11.5   │柬埔寨│臺中市│臺中市警察│
 │    │Ｚ000000000│N0000000    │          │      │東區戶│局        │
 │    │          │            │          │      │政事務│          │
 │    │          │            │          │      │所    │          │
 ├──┼─────┼──────┼─────┼───┼───┼─────┤
 │5   │丁○○    │柯菲雅      │93.8.30   │印尼  │臺中市│同上      │
 │    │Ｚ000000000│AG969278    │          │      │南區戶│          │
 │    │          │            │          │      │政事務│          │
 │    │          │            │          │      │所    │          │
 └──┴─────┴──────┴─────┴───┴───┴─────┘


司法院資訊處製作；財團法人民間司法改革基金會備份。
